【裁判字號】    97,訴,721
【裁判日期】    970630
【裁判案由】    毒品危害防制條例
【裁判全文】
臺灣高雄地方法院刑事判決              97年度訴字第721號
公  訴  人  臺灣高雄地方法院檢察署檢察官
被      告  丙○○
                    國民
選任辯護人  劉啟輝律師
上列被告因違反毒品危害防制條例案件，經檢察官提起公訴（96
年度偵字第22537號），本院判決如下：
    主  文
丙○○無罪。
    理  由
一、公訴意旨略以：被告丙○○明知K 他命（即愷他命）係毒品
    危害防制條例所明定之第三級毒品，不得非法持有、販賣，
    竟無視法律之禁令，於民國96年5 月初之某日及同年6 月初
    之某日，各以新台幣（下同）900 元之價格，在高雄市○鎮
    區○○路二聖醫院前，販賣K 他命毒品予甲○○共2 次。嗣
    於96年8 月1 日夜間8 時30分許，經警持本院核發之搜索票
    ，前往被告丙○○位於高雄市○鎮區○○路136 巷25號住處
    執行搜索，當場扣得殘渣袋1 個、分裝用之夾鏈袋2 包及手
    機1 支（含SI M卡）等物，因認被告涉嫌違反毒品危害防制
    條例第4 條第3 項販賣第三級毒品罪嫌等語。
二、關於證據能力之意見：
  (一)辯護人主張：被告丙○○警詢之自白，係經警方以供出上手
    得減輕其刑所為之誘導訊問，不具任意性而無證據能力；至
    偵訊之供述基於毒樹果實理論，亦無證據能力云云。
  1.按被告之自白，須非出於強暴、脅迫、利誘、詐欺、疲勞訊
    問、違法羈押或其他不正之方法，且與事實相符者，始得為
    證據，刑事訴訟法第156 條第1 項固有明文；然究竟是否遭
    強暴、脅迫、利誘等不正之訊問（詢問）方法而有非任意性
    之自白，仍需賴確切證據，並斟酌被告接受警詢之始末經過
    等客觀情狀綜合判斷。
  2.經查，本件被告警詢、偵訊中均堅詞否認有何販賣愷他命之
    犯行，其於96年8 月1 日警詢、96年8 月2 日內勤偵訊時辯
    稱：我是幫甲○○以1 包800 元的價格向「熊貓」調愷他命
    ，共2 次等語（見警卷第4 頁、偵卷第5 頁～第6 頁）；於
    96年8 月15日偵訊時則否認有幫助甲○○調毒品愷他命之情
    形（見偵卷第14頁），是被告丙○○就其被訴販賣第三級毒
    品犯行，歷警、偵程序均未曾有自白犯行之情形，是辯護人
    質疑被告「自白」之證據能力云云，尚有誤會，先予敘明。
  3.依本院勘驗被告96年8 月1 日警詢錄音光碟，認依錄音顯示
    結果，本件警詢係以一問一答方式詢問，並當場打字製作筆
    錄；員警詢問及被告回答問題語調均屬平和，有本院勘驗筆
    錄1 份在卷可憑（見本院卷第60頁），均未見上開警詢時，
    詢問人有何施以強暴、出言脅迫或利誘被告圖得被告對己不
    利供述之情形。再參以被告於96年8 月1 日警詢、同年月2
    日偵訊時供稱，曾幫甲○○以1 包800 元的價格向「熊貓」
    調愷他命，與其於本院審理供承，有帶甲○○一同去向「熊
    貓」購買愷他命等語，就其前後所述均與販賣愷他命之構成
    要件不符，反近似於幫助施用之情形，並相互一致，益徵被
    告警詢、偵訊所為前揭供述，應基於自由意志。
  4.又本件警方係依刑事訴訟法第95條之規定，告知被告涉嫌販
    賣第三級毒品愷他命之罪名，及依被告身份所享其他權利後
    ，詢問被告所涉販賣第三級毒品愷他命之犯罪經過，並依毒
    品危害防制條例第17條之規定，告知被告：供出毒品來源，
    因而破獲，得減輕其刑，有本院勘驗警詢錄音光碟之逐字譯
    文附卷可佐（見本院卷第70頁～第72頁），綜觀員警所為之
    詢問程序與告知內容，均符合刑事訴訟法及毒品危害防制條
    例之規定。辯護人以被告施用愷他命並無刑責，警方卻誘導
    被告供出上手，顯係誤認警方以被告為「施用」第三級毒品
    之犯罪嫌疑人加以詢問；又辯護人以被告尚未答稱有幫甲○○調貨前，即詢問「你是幫她調的就對了」，係以誘導之方
    式進行詢問云云。惟依警詢錄音逐字譯文之記載「（員警問
    ：甲○○指稱在96年5 月初及6 月初，2 次都在你講的二聖
    醫院那向你買K 他命2 包，每次都900 ？）被告答：沒啦，
    不是跟我買，你是叫我幫她問... 」「（員警問：你幫她調
    的就對了？）被告答：是啦」（見本院卷第72頁），可見被
    告已否認販賣愷他命之犯行，員警所為「你幫她調的就對了
    」之提問內容亦無侵害、壓迫被告意思自由之情形，被告可
    基於自由意志而為答覆，是亦難認有何經員警誘導而使被告
    喪失自由意志之情形。是辯護人前揭所辯均不足採，被告基
    於任意性所為96年8 月1 日警詢、96年8 月2 日內勤偵訊筆
    錄，俱有證據能力。
  (二)辯護人另主張：證人甲○○警詢之證述為傳聞證據，無證據
    能力；此外，施用愷他命本身並無刑責，警方以得減輕其刑
    之規定誘導證人甲○○供出被告，應無證據能力云云。
  1.經查，施用第三級毒品愷他命固無刑責，員警製作證人甲○○警詢筆錄時告以「供出毒品來源，因而查獲者得減輕其刑
    」，雖與毒品危害防制條例之規定相違，惟該段告知內容係
    警政署製頒之例稿，警方偵辦毒品案件均會問此問題，業據
    證人即詢問筆錄員警乙○○證述明確（見本院卷第63頁、第
    65頁），且依證人乙○○所述，警方因賭博案件查獲甲○○
    ，由於警方在查獲刑案後，都會詢問是否涉及毒品或其他案
    件，甲○○私下表示曾施用愷他命及搖頭丸，其因而製作追
    查毒品來源之筆錄並採集尿液等語（見本院卷第67頁），堪
    認證人乙○○在製作甲○○施用第三級毒品愷他命之警詢筆
    錄時，告以毒品危害防制條例第17條之減刑規定固屬有誤，
    惟其主觀上並無惡意。又依毒品危害防制條例第17條之規定
    ，按凡涉犯販賣毒品罪、意圖販賣持有毒品罪、強暴脅迫欺
    瞞或其他方法使人施用毒品罪、引誘施用毒品罪、轉讓毒品
    罪、施用或持有第一、二級毒品等罪，凡供出毒品來源，因
    而破獲者，均得減輕其刑。對於涉犯此類犯罪之嫌疑人，員
    警於警詢過程依法告知該減刑規定，並無壓迫嫌疑人自由意
    志或利誘嫌疑人為不實供述等疑慮，此自不因員警在製作施
    用愷他命者之警詢筆錄誤為此項告知，而有所不同，是辯護
    人前開所辯亦不足採。
  2.惟按刑事訴訟法第159 條第1 項規定，被告以外之人於審判
    外之言詞或書面陳述，除法律有規定者外，不得作為證據；
    又依同法第159 條之2 規定，被告以外之人於檢察事務官、
    司法警察官或司法警察調查中所為之陳述，與審判中不符時
    ，其先前之陳述具有較可信之特別情況，且為證明犯罪事實
    存否所必要者，得為證據。是被告以外之人於司法警察（官
    ）調查中所為之陳述，係屬傳聞證據，原則上無證據能力，
    惟如該陳述與審判中不符時，其先前之陳述具有較可信之特
    別情況，且為證明犯罪事實存否所必要者，依同法第159 條
    之2 規定，始例外認為有證據能力。查本件證人甲○○於警
    詢中之證述，業經辯護人於審判中主張無證據能力，且證人
    甲○○於警詢中證述與其在本院審判中所述內容多所不一，
    經查，證人甲○○於警詢中證稱：分別於96年5 月初、96年
    6 月初有在二聖醫院附近向被告購買愷他命云云，惟卷內並
    無證人甲○○、被告間96年5 月初之通聯紀錄、監聽譯文等
    件可為佐證，且依本件證人甲○○與被告間之行動電話通訊
    監察譯文（見本院卷第101 頁；監察期間96年5 月16日上午
    10時許至96年6 月14日上午10時止），亦未見96年6 月初有
    何愷他命毒品交易之相關通話內容。此外，證人甲○○甫因
    對於被告是否販賣第三級毒品愷他命一節於警詢、偵訊所述
    前後不一，經檢察官以誣告罪提起公訴，經本院97年度訴字
    第180 號判決無罪、並經臺灣高等法院高雄分院97年度上訴
    字第487 號駁回上訴，有臺灣高等法院高雄分院97年度上訴
    字第487 號判決1 份在卷可憑（見本院卷第149 頁～第15 0
    頁），其歷經誣告案件之偵審程序，當知悉證述應更確實、
    謹慎，是其警詢所為之證述，與其在本院審理中告知偽證罪
    之處罰並命具結後所為之證述相較，並無較具可信性之特別
    情況，自不符合刑事訴訟法第159 條之2 之例外規定，應認
    屬傳聞證據無證據能力。
  (三)卷附之高雄市立凱旋醫院97年2 月19日所為之檢驗報告，係
    本院依據刑事訴訟法第208 條囑託所為之鑑定，該鑑定機關
    本於專業經驗及知識所為之書面陳述，屬同法206 條之鑑定
    意見書，具有相當之信憑性，自有證據能力。
  (四)其餘本判決所引用之證據資料（詳後引證據），其中傳聞證
    據部分，縱無刑事訴訟法第159 條之1 至第159 條之4 或其
    他規定之傳聞證據例外情形，亦因被告及辯護人、檢察官同
    意可作為證據使用，依刑事訴訟法第159 之5 條第1 項之規
    定，本院審酌該證據作成之情況，認為適當，應得為證據。
    至臺灣高雄地方法院檢察署檢察事務官就被告及證人甲○○
    之警詢錄音光碟製作之勘驗譯文，經辯護人以審判外陳述為
    由，主張無證據能力，本院爰不引之作為證據，附此敘明。
三、實體方面：
  (一)按犯罪事實應依證據認定之，無證據不得認定其犯罪事實，
    刑事訴訟法第154 條第2 項定有明文。又刑事訴訟上證明之
    資料，無論其為直接或間接證據，均須達於通常一般之人均
    不致有所懷疑，而得確信其為真實之程度，始得據為有罪之
    認定，若關於被告是否犯罪之證明未能達此程度，而有合理
    懷疑之存在，致使無從形成有罪之確信，根據「罪證有疑，
    利於被告」之證據法則，即不得遽為不利被告之認定（最高
    法院76年度台上字第4986號判例參照）。
  (二)公訴意旨認被告涉犯販賣第三級毒品愷他命罪嫌，無非以證
    人甲○○偵訊之證述、被告所持用門號0000000000號行動電
    話與證人甲○○所持用門號0000000000號行動電話通聯紀錄
    、被告於警詢及偵查中之供述為據。訊據被告堅決否認有何
    販賣第三級毒品愷他命之犯行，辯稱：僅與甲○○一同前往
    位於高雄市○○路、二聖路之網路咖啡店向綽號「熊貓」之
    男子購買愷他命等語，惟伊與甲○○是各買各的，伊並不知
    道甲○○買多少等語。經查：
  1.員警於96年8 月1 日晚上8 時30分許，持搜索票前往被告位
    於高雄市○鎮區○○路136 巷25號住處執行搜索，並當場扣
    得愷他命殘渣袋1 包、夾鏈袋2 包及門號0000000000號行動
    電話1 支等情，業據被告供認不諱，且有高雄市政府警察局
    前鎮分局搜索扣押筆錄暨扣押物品目錄表、高雄市立凱旋醫
    院97年2 月19日 檢驗報告（報告編號9702-90）（見警卷第
    14頁、本院卷第18頁）附卷可按，此部分事實固堪認定。
  2.惟按以營利之意圖交付毒品，而收取對價之行為，觸犯販賣
    毒品罪；苟非基於營利之意圖，而以原價或低於原價有償轉
    讓毒品予他人，僅得以轉讓毒品罪論處；若無營利之意圖，
    僅基於幫助施用毒品者取得供施用毒品之目的，而出面代購
    ，或共同合資購買並分攤價金及分受毒品，則屬應否成立施
    用毒品罪或其幫助犯之範疇，三者行為互殊，且異其處罰（
    最高法院96年度台上字第5139號判決可參）。證人甲○○於
    本院審理中證稱，伊曾與被告一同前往二聖路附近網路咖啡
    店購買過1 次愷他命，當時伊在車上，丙○○買了愷他命後
    交予伊等語，核與被告於審理中供稱曾與甲○○前往和平路
    、二聖路的網路咖啡廳向綽號「熊貓」之男子購買毒品，當
    時是伊下車找「熊貓」出來，甲○○在車上等，請「熊貓」
    到車子旁邊，各買各的等語（見本院卷第136 頁～第141 頁
    ）。核其等所述，雖就被告有無經手甲○○購買之愷他命一
    節有所出入，惟觀之所述購買情節，均係一同前去向綽號「
    熊貓」之男子購買，而與被告出售第三級毒品愷他命予甲○○之起訴事實迥異。依本件係證人甲○○有意購買，始經由
    被告介紹，兩人一同前往購買毒品等情觀之，亦僅構成不罰
    之幫助施用第三級毒品罪。
  3.又本件被告與證人甲○○為舊識，雙方並會聯絡相約前往購
    買毒品愷他命，故縱被告所持用之行動電話與證人甲○○所
    持行動電話於6 月初有通話紀錄，亦不得據此逕認被告有販
    賣第三級毒品愷他命之犯行，況證人甲○○所持用、門號00
    00000000號行動電話自96年5 月16日迄同年6 月14日經上線
    監聽結果，亦未見證人甲○○與被告間於96年6 月初有何論
    及愷他命交易之相關監聽譯文。故自不得以卷附通聯紀錄顯
    示96年6 月初證人甲○○與被告有通話之情形，遽認被告有
    販賣第三級毒品愷他命之犯行。
  4.再者，依卷附被告與證人甲○○96年5 月17日之通話監聽譯
    文顯示「被告：你抽大排一點就會茫了；甲○○：那個有效
    ，可是感覺不好，用馬的比較好，我那天跟你拿的那個還有
    剩；被告：你娘；甲○○：因為都沒有人要用，被冰起來了
    ，我在等那個馬的」（見本院卷第89頁），依證人甲○○於
    本院審理中證稱，監聽譯文所載，係指證人曾經被告介紹與
    被告一同前往購買之愷他命，是亦難據以認定被告曾販售愷
    他命予證人甲○○。況且，該監聽譯文之時間為96年5 月17
    日，是否與起訴意旨所指被告96年5 月初、96年6 月初之販
    賣第三級毒品愷他命犯行有關，亦非無疑。又被告自承有施
    用第三級毒品愷他命，警方在被告住處扣得愷他命殘渣袋，
    本合乎常情，是均難認定被告於96年5 月初、同年6 月初有
    販賣第三級毒品愷他命之犯行。
四、綜上所述，公訴人所舉前開證據，尚不足使本院達於通常一
    般之人均不致有所懷疑，而得確信被告於96年5 月初、同年
    6 月初有販賣第三級毒品犯行之程度，致使無從形成有罪之
    確信，則依罪證有疑利於被告之證據法則，即不得遽為不利
    被告之認定。此外，復查無其他積極證據足資認定被告有何
    公訴人所指之販賣第三級毒品犯行，依法自應為被告無罪之
    諭知。
據上論斷，應依刑事訴訟法第301 條第1 項規定，判決如主文。
本案經檢察官王邦安到庭執行職務。
中    華    民    國    97    年    6     月    30    日
                  刑事第六庭  審判長法  官  曾逸誠
                                    法  官  林柏壽
                                    法  官  王  琁
上正本係照原本製成。
（檢察官）如不服本判決應於收受本判決後10日內向本院提出上
訴書狀，並應敘述具體理由，如未敘述上訴理由者，應於上訴期
間屆滿後20日內補提理由書狀於本院（均須按他造當事人之人數
附繕本）「切勿逕送上級法院」。
中    華    民    國    97    年    6     月    30    日
                                    書記官  黃國忠


司法院資訊處製作；財團法人民間司法改革基金會備份。
